【裁判字號】    89,訴,2706
【裁判日期】    891206
【裁判案由】    清償債務
【裁判全文】
臺灣臺北地方法院民事判決  八十九年度訴字第二七○六號
    原      告    台北國際商業銀行股份有限公司
    法定代理人    戊○○
    訴訟代理人    丁○○
    被      告    肇峰汽車材料有限公司
                              .
    兼法定代理人  丙○○      住台北市○○路○段五十一巷十五號
    被      告    乙○○      住台北市○○路○段五十一巷十五號
    被      告    甲○○      .
    右  一  人    李秋銘律師
    訴訟代理人
右當事人間請求清償債務事件，本院判決如左：
    主    文
被告應連帶給付原告新台幣佰陸拾陸萬零壹佰陸拾貳元，及如附表二所示之利息、
違約金。
訴訟費用由被告連帶負擔。
本判決於原告以新台幣壹佰貳拾貳萬元或同面額之中央政府重大交通建設公債八十五
年度甲類第六期債票供擔保後，得假執行。但被告甲○○如於假執行程序實施前，以
新台幣佰陸拾陸萬零壹佰陸拾貳元為原告預供擔保後，得免為假執行。
    事    實
甲、原告方面：
一、聲明：除假執行擔保金額外，如主文所示。
二、陳述：
（一）被告丙○○、乙○○、甲○○於民國八十三年九月十六日簽立保證書，保證被
      告肇峰汽車材料有限公司（下稱肇峰公司）於現在及將來對原告所負之借款、
      合會金、票據、保證、損害賠償及其他一切債務以新台幣（下同）貳仟萬元為
      限額，願與之負全部連帶清償責任。
（二）嗣被告肇峰公司，於八十七年五月二十七日起向原告借款十筆，合計伍佰捌拾
      萬元，其借款金額、到期日、利率及繳款日均如附表一所示，並約定逾期清償
      在六個月以內者，按上開利率百分之十，超過六個月者，按上開利率百分之二
      十計付違約金，茲上述借款均已到期，惟尚欠如附表二所示之本金、利息及違
      約金未清償，爰依消費借貸及連帶保證契約關係提起本件訴訟。
三、證據：提出借據及約定書十紙、保證書一紙、放款繳息狀況查詢單十份（均影本
    ）為證。
乙、被告方面：
一、被告肇峰汽車材料有限公司、丙○○、乙○○未於言詞辯論期日到場，亦未提出
    書狀作何聲明或陳述。
二、被告甲○○部分：
一、聲明：駁回原告之訴及其假執行之聲請。如受不利判決，願供擔保請准宣告假執
    行。
二、陳述：
（一）按「企業經營者在定型化契約中所用之條款，應本平等互惠之原則。」、「定
      型化契約條款如有疑義時，應為有利於消費者之解釋。」，消費者保護法第十
      一條第一項、第二項定有明文。又「定型化契約中之條款違反誠信原則，對消
      費者顯失公平者，無效。」，同法第十二條第一項另有明文，合先敘明。
（二）查被告固於八十三年九月十六日簽署保證書，保證對於肇峰公司對原告所負擔
      之債務，以二千萬元為限，願負連帶保證責任，惟查上開保證書之簽署，乃係
      因於八十三年九月間，肇峰汽車材料有限公司向原告公司借款，被告當時與乙○○、邱月鳳三人為借貸之連帶保證人，乃於借貸契約書上簽署為連帶保證人
      ，並應原告公司之要求，另再簽署保證書，故被告於當時之本意，係就肇峰公
      司於八十三年九月間之借貸擔任連帶保證人，茲該等借貸業經清償完畢，則原
      告要求被告就肇峰汽車材料有限公司其後於八十七年間起之借款再負保證責任
      ，自屬無據甚明。
（三）至於原告於本案中所提出據以為被告應負保證責任依據之保證書，係在八十三
      年九月間，肇峰公司向原告借款時，附屬於借貸契約，應原告之要求而簽立之
      保證書。此一保證書係簽署借貸契約之時所簽立之另一附約，且係由原告單方
      面所提供交由被告等人簽立之附合契約，被告於簽立該等附合契約時之本意，
      亦僅係就八十三年當時之借貸關係而為保證，並不及於其他未經被告同意保證
      之債務，揆諸首開消費者保護法之規定，自應作有利於消費者之解釋，而認前
      開保證書之真意僅在擔保八十三年九月間肇峰汽車材料有限公司向原告公司借
      款，並不及於其他未經被告同意擔任保證人之借貸關係。嗣本件原告請求之借
      貸關係，係成立於八十七年以後，並非被告同意負連帶保證責任之債務，則原
      告據此無效之保證書而請求被告負連帶保證責任云云，自屬無據。
（四）另查於八十三年九月間簽立借貸契約，並簽立保證書之時，於借貸契約及保證
      書人簽名擔任保證人者，係被告及乙○○、邱月鳳三人。然依原告所提出八十
      七年以後之肇峰汽車材料有限公司之借貸契約，其上除借款人肇峰汽車材料有
      限公司於借據上借款人欄上簽名外，關於連帶保證人欄，則僅有邱月鳳一人簽
      名。故觀諸此一借貸契約之簽署情形，於八十七年以後之借貸關係，亦僅以肇
      峰汽車材料有限公司為借款人，並以邱月鳳為連帶保證人，被告及乙○○二人
      既未於借貸契約上簽名擔任連帶保證人，則就該等借貸關係，自無庸負連帶保
      證之責。且由此一借貸契約之簽署情形觀之，更可證明被告於八十三年間所簽
      署之保證書，其目的僅在保證肇峰汽車材料有限公司於八十三年間所借貸之債
      務，蓋被告及乙○○、邱月鳳三人所簽署之保證書，如係就肇峰汽車材料有限
      公司爾後之債務均負連帶保證之責時，則於八十七年間以後月之借貸關係，實
      無須保證人邱月鳳在借貸契約上簽名，乃八十七年以後之借貸契約上既僅有肇
      峰汽車材料有限公司及邱月鳳之簽名，則應負連帶保證者，亦僅係邱月鳳而已
      ，被告及乙○○既未在借貸契約上簽名，則就該等借貸即無須負連帶保證之責
      甚明。
    理    由
甲、程序方面：
    被告肇峰汽車材料有限公司、丙○○、乙○○未於言詞辯論期日到場，核無民事
    訴訟法第三百八十六條列各款情形，應依原告之聲請，由其一造辯論而為判決。
乙、得心證之理由：
一、原告主張被告丙○○、乙○○、甲○○於八十三年九月十六日簽立保證書，保證
    被告肇峰公司於現在及將來對原告所負之借款、合會金、票據、保證、損害賠償
    及其他一切債務以貳仟萬元為限額，願與之負全部連帶清償責任。嗣被告肇峰公
    司於八十七年五月二十七日起向原告借款十筆，合計伍佰捌拾萬元，其借款金額
    、到期日、利率及繳款日均如附表一所示，並約定逾期清償在六個月以內者，按
    上開利率百分之十，超過六個月者，按上開利率百分之二十計付違約金，茲上述
    借款均已到期，惟尚欠如附表二所示之本金、利息及違約金未清償，爰依消費借
    貸及連帶保證契約請求如聲明所示等情。被告肇峰汽車材料有限公司、丙○○、
    乙○○未曾到場或以書狀作何抗辯，至被告甲○○則以：其固有簽署上開保證書
    ，惟係於八十三年九月間，被告肇峰公司向原告借款時，其擔任該筆借款之保證
    人，並應原告要求另行簽署該保證書，故其本意，僅在擔任該特定借款之保證人
    而已，不及其他未經同意保證之債務，依消費者保護法第十一條第二項，應為有
    利於消費者之解釋，觀諸原告請求八十七、八十八年間之借款借據，其上皆無甲○○之簽名保證，更足資證明，是本件原告請求清償之借款，均不在其保證範圍
    內，毋庸負連帶清償之責等語，資為抗辯。
二、查原告主張被告丙○○、乙○○、甲○○於八十三年九月十六日簽立保證書，保
    證被告肇峰公司於現在及將來對原告所負之借款、合會金、票據、保證、損害賠
    償及其他一切債務以貳仟萬元為限額，願與之負全部連帶清償責任。嗣被告肇峰
    公司於八十七年五月二十七日起向原告借款十筆，合計伍佰捌拾萬元，其借款金
    額、到期日、利率及繳款日均如附表一所示，並約定逾期清償在六個月以內者，
    按上開利率百分之十，超過六個月者，按上開利率百分之二十計付違約金，茲上
    述借款均已到期，惟尚欠如附表二所示之本金、利息及違約金未清償等情，已據
    其提出借據及約定書、保證書、放款繳息狀況查詢單為證，核屬相符，復為被告
    所不爭執，自堪信為真實。
三、按保證人與債權人約定就債權人與主債務人間所生一定債之關係範圍內之不特定
    債務，預定最高限額，由保證人保證之契約，學說上稱為最高限額保證。此種保
    證契約如定有期間，在該期間內所生約定範圍內之債務，不逾最高限額者，均為
    保證契約效力所及；如未定期間，保證契約在未經保證人依民法第七百五十四條
    規定終止或有其他消滅原因以前，所生約定範圍內之債務，亦同。故在該保證契
    約有效期間內，已發生約定範圍內之債務，縱因清償或其他事由而減少或消滅，
    該保證契約依然有效，嗣後所生約定範圍內之債務，於不逾最高限額者，債權人
    仍得請求保證人履行保證責任，最高法院七十七年台上字第九四三號著有判例可
    資參照。又為因應目前瞬息萬變之工商社會，靈活調度資金以免喪失先機，現今
    公司欲向銀行調借資金營運時，若可提供充足擔保，則通常由銀行與公司企業間
    設定本金最高限額之抵押權，於雙方所合意之最高限額內，由銀行隨時提供資金
    予公司，不必就每宗借貸逐一辦理抵押權；若公司本身無法提供足夠擔保物，即
    由公司之法定代理人或其他股東等於預定之最高額度範圍內為信用循環擔保，使
    銀行能隨時提供相當資金予公司，不必於每宗借貸後一再換訂保證書，兩者均係
    因應工商界之需要而產生，使企業能在一定金額範圍內，可隨時獲得運轉資金，
    自有其存在之必要，故最高限額保證契約，如其保證債務之範圍及數額可得具體
    確定，保證人之負擔未逾主債務人，依契約自由原則，實無過度限制其效力之必
    要。故最高限額保證所保證之主債務，固應於保證成立之前發生，但無須為現實
    之發生，以已有發生之基礎，而將來可發生者為已足，是將來可發生之債務，亦
    可作為保證之主債務。又將來之債務數額亦不以現實具體決定為必要，只定其最
    高限額即可，此與保證債務之從屬性原則尚無違背。查兩造間之保證契約係約定
    「連帶保證人願保證肇峰汽車材料有限公司於現在及將來對貴行所負之借款、合
    會金、票據、保證、損害賠償等及其他一切債務，以新台幣貳仟萬元整為限，保
    證人願與其餘債務人連帶負全部給付責任」等語，有保證書在卷足憑，核其內容
    即屬前揭所謂「最高限額保證」，且未約定保證期間，是被告甲○○在未依法終
    止保證契約或有其他消滅原因以前，主債務人即被告肇峰公司與原告間所生約定
    範圍內之債務，在未逾貳仟萬元之額度內，被告依保證契約即需連帶負清償之責
    ；其間已發生之債務縱有消滅，保證契約仍屬有效，嗣後所生約定範圍內之債務
    ，在貳仟萬元內，原告仍得請求被告履行保證責任。被告甲○○辯稱：其簽署保
    證書之真意僅在保證八十三年九月間被告肇峰公司向原告借款之「特定債務」等
    語，與上開保證書所示之客觀文義顯不相符，尚非可採。至被告又辯以：系爭保
    證契約為定型化契約，如有疑義，依消費者保護法第十一條第二項，應為有利於
    消費者之解釋云云，然姑不論保證契約有無消費者保護法之適用，上開定型化契
    約解釋原則既係於契約解釋有疑義時，方作為解釋之準則之一，而系爭保證書明
    確約定保證範圍為「肇峰汽車材料有限公司於現在及將來對貴行所負之借款、合
    會金、票據、保證、損害賠償等及其他一切債務，以新台幣貳仟萬元整為限」，
    並無疑義，是縱為定型化契約，亦無從違背文義而為被告有利之解釋。綜上所陳
    ，被告甲○○既尚未依法終止上開未定期間之最高限額保證契約，揆諸前揭說明
    ，本件原告請求之被告肇峰公司於八十七、八十八年間之借款，仍在被告甲○○
    依保證書所約定之保證範圍內，縱被告甲○○無於上開借款之借據上簽名擔任連
    帶保證人，亦無解於其依保證書約定應負之保證責任。從而，原告依消費借貸及
    連帶保證契約請求被告連帶給付佰陸拾陸萬零壹佰陸拾貳元，及如附表二所示
    之利息、違約金為有理由，應予准許。
丙、假執行之宣告：
    原告及被告甲○○均陳明願供擔保，請求宣告假執行或免為假執行，經核均無不
    合，爰分別酌定相當之擔保金額，併予以准許。
丁、結論：
    原告之訴為有理由，依民事訴訟法第三百八十五條第一項前段、第八十五條第二
    項、第三百九十條第二項、第三百九十二條，判決如主文。
中      華      民      國    八十九    年     十二     月      六      日
                                            民事第五庭法      官  歐陽漢菁
右為正本係照原本作成
如對本判決上訴，須於判決送達後廿日內向本院提出上訴狀
中      華      民      國    八十九    年     十二     月      十四    日
                                                      法院書記官  賈繼藩


司法院資訊處製作；財團法人民間司法改革基金會備份。
